---
title: "Laboratório 3 - Boosting + SVM"
author: "ME905"
output: pdf_document
---

```{r setup, include=FALSE}
knitr::opts_chunk$set(echo = TRUE)
```

# Instruções

- Baixe os arquivos `MNIST35.csv` e `MNIST35-teste.csv` disponíveis em: https://drive.google.com/drive/folders/1Tcsy6DuRGIaL2Dn34QqsZyeRd7hSo0XZ?usp=sharing.
- Para a implementação do algoritmo de Boosting, utilize **exclusivamente a função `rpart`** do pacote `rpart` para o treinamento das árvores de decisão.
- **Não utilize funções ou pacotes que automatizem o processo de validação cruzada.**
- Além do código, inclua comentários e análises textuais sempre que julgar necessário.

---

## 1. Leitura dos dados

Carregue o conjunto de dados `MNIST35.csv` na variável `mnist`. Esse arquivo contém um `data.frame` com:

- 784 colunas (`x1` a `x784`) representando as covariáveis;
- 1 coluna chamada `y`, indicando o dígito manuscrito (3 ou 5).

Informações adicionais:

- Cada linha representa uma imagem.
- As variáveis `x001` a `x784` indicam intensidades em escala de cinza, com valores entre 0 e 255 — quanto maior o valor, mais escuro o pixel.
- Cada variável representa uma posição em um grid 28x28. Por exemplo, `x2` representa a posição (1,2), enquanto `x30` representa a posição (2,2).

```{r, warning = FALSE, message = FALSE, eval = FALSE}
library(readr)
mnist <- read_csv("MNIST35.csv")
```

---

## 2. Boosting para respostas binárias

Considere o algoritmo de Boosting estudado em aula (Capítulo 8 do livro *Introduction to Statistical Learning*), com a variável resposta
$y$ assumindo valores 0 (dígito 3) ou 1 (dígito 5).

Adote como preditor inicial (modelo nulo) o valor constante $f_0(x) = 0{,}5$, ou seja, todos os dígitos são inicialmente classificados com probabilidade 0,5 de corresponder ao dígito 5.

Interprete os resíduos obtidos a partir desse modelo inicial.

---

## 3. Implementação do algoritmo de Boosting

Implemente uma função que realize o algoritmo de Boosting no contexto descrito acima. Sua função deve receber como parâmetros:

- A taxa de aprendizado;
- O número de iterações (ou árvores);
- A profundidade máxima permitida para cada árvore.

A função deve retornar uma lista com os seguintes elementos:

- O conjunto de dados utilizado no treinamento;
- O erro quadrático médio de predição no conjunto de treinamento:  
  $\frac{1}{n} \sum_{i = 1}^n \left( \hat{f}^*(x_i) - y_i \right)^2$;
- O valor da taxa de aprendizado utilizada;
- Uma lista contendo as árvores ajustadas em cada iteração.

Utilize essa função para ajustar um preditor ao conjunto de dados `MNIST35`.

(**Sugestão bônus**): Atribua uma classe à lista retornada utilizando `class(lista) <- "nome_da_classe"` e implemente um método `print.nome_da_classe` apropriado.

---

## 4. Função de predição

Implemente uma função para gerar predições a partir do resultado da função de Boosting. Essa função deve receber:

- O objeto resultante do algoritmo de Boosting;
- Um número $K$ de árvores a serem utilizadas;
- Um tipo de predição (`"classe"` ou `"prob"`);
- Um `data.frame` com as colunas `x001`, ..., `x784`.

A função deve retornar as predições correspondentes a cada linha do `data.frame`, considerando apenas as primeiras $K$ árvores. No caso do tipo `"classe"`, as predições devem ser transformadas para 0 ou 1, de acordo com a classe mais provável.

Teste sua função em um subconjunto do `MNIST35` com dois valores de $K$ (um pequeno e outro grande) e compare os resultados.

(**Sugestão bônus**): Caso tenha definido uma classe para o objeto de Boosting, implemente a função de predição via o método `predict.nome_da_classe`.

---

## 5. Curva do erro quadrático médio

Considere duas taxas de aprendizado distintas. Para cada uma, calcule o erro quadrático médio de predição no próprio conjunto de treinamento, variando o número de árvores utilizadas. 

Construa um gráfico com:

- Eixo X: número de árvores utilizadas;
- Eixo Y: erro quadrático médio;
- Duas linhas, uma para cada taxa de aprendizado.

---

## 6. Predição em novos dados

O arquivo `MNIST35-teste.csv` contém observações **sem a variável resposta**.

- Com base na sua implementação do Boosting, ajuste um preditor final utilizando a estratégia que considerar mais adequada para a escolha dos parâmetros.
- Gere as predições (dígito 3 ou 5) para o conjunto `MNIST35-teste.csv`.
- Salve os resultados em um `data.frame` com uma única coluna chamada `predicao`.
- Exporte esse `data.frame` no formato `.csv`.

**Entrega:** Submeta o arquivo `.csv` com as predições no Moodle, juntamente com seu relatório.
